【裁判字號】    94,上更(三),65
【裁判日期】    970812
【裁判案由】    清償債務
【裁判全文】
臺灣高等法院民事判決                94年度上更(三)字第65號
上  訴  人  乙○○
            甲○○
共      同
訴訟代理人  陳銘堂律師
被上  訴人  中央租賃股份有限公司
法定代理人  丙○○
訴訟代理人  吳上晃律師
            蔡朝安律師
複代  理人  黃韻如律師
            張逸婷律師
            周泰維律師
上列當事人間清償債務事件，上訴人對於中華民國87年12月10日
臺灣士林地方法院87年度訴字第546 號第一審判決提起上訴，經
最高法院第三次發回更審，本院於民國97年7 月22日言詞辯論終
結，判決如下：
    主  文
原判決廢棄。
被上訴人在第一審之訴及假執行之聲請均駁回。
第一、二審及發回前第三審訴訟費用由被上訴人負擔。
    事實及理由
一、被上訴人起訴主張：上訴人乙○○自民國（下同）81年7 月
    15日起至84年1 月30日止受雇於伊，由上訴人甲○○與伊簽
    立職員保證書，保證上訴人乙○○在職期間不因違背伊之規
    則虧欠款項或者其他情弊，致伊受損害，否則上訴人甲○○
    願履行賠償責任。詎上訴人乙○○承辦訴外人瑞龍企業有限
    公司（下稱瑞龍公司）承租機器設備一案之簽訂租賃契約（
    以下稱系爭租約）及對保程序時，未依伊制定之「徵信守則
    」當面確認瑞龍公司邀請之保證人即訴外人陳宗珍簽署保證
    書（以下稱系爭保證書）及保證本票（以下稱系爭本票），
    而委由瑞龍公司之代表人陳盛德轉交陳宗珍簽署，並據以回
    報完成對保手續，致伊誤認陳宗珍確有擔任瑞龍公司連帶保
    證人之意思，而購買瑞龍公司之機器設備（以下稱系爭機器
    設備）後再出租瑞龍公司，嗣瑞龍公司自82年10月27日起未
    依約履行，積欠第2至13期租金共新台幣（以下同）5,731,1
    04元，扣除訴外人元笙實業有限公司（以下稱元笙公司）代
    償476,854 元、訴外人裕樺普利龍企業有限公司（以下稱裕
    樺公司）代償558,000 元、伊出售系爭機器設備予訴外人昱
    達工業股份有限公司（以下稱昱達公司）所得價款997,500
    元後，尚欠3,698,750 元，經伊向陳宗珍催討，陳宗珍主張
    系爭本票上關於其之簽名係陳盛德偽造，並起訴請求確認伊
    對陳宗珍就系爭本票之債權不存在，經台灣台北地方法院台
    北簡易庭83年度北簡民字第3180號判決伊敗訴確定，伊並賠
    償陳宗珍訴訟費用57,480元，足見上訴人乙○○違反僱傭契
    約，構成伊之職員工作規則第2 條第12款情形，又伊持系爭
    本票聲請強制執行瑞龍公司及其他保證人之財產均無效果，
    為此依民法第227條第2項規定及人事保證契約，請求上訴人
    乙○○給付3,756,230 元，及自87年3 月28日起至清償日止
    年息5%計算之利息，如對上訴人乙○○之財產為強制執行無
    效果時，由上訴人甲○○給付之，伊並願供擔保，聲請宣告
    假執行等語。
二、上訴人以：被上訴人已終止租約，不得請求租金；被上訴人
    尚欠瑞龍公司購買系爭機器設備之價金近7,000,000 元未付
    ；系爭機器設備之價值足以抵償上開債務，但被上訴人未經
    鑑價即以低價變賣，不得請求上訴人乙○○賠償；被上訴人
    賠償陳宗珍訴訟費用，應由冒簽之陳盛德負責；被上訴人明
    知瑞龍公司於81、82年間各有三次票據退補記錄，財務不佳
    ，陳盛德無資力，且高估系爭機器設備價值12,500,000元，
    再由財團法人中國生產力中心（以下稱中國生產力中心）配
    合作成鑑價報告，且被上訴人如確實執行覆核程序，必能發
    覺陳宗珍未同意保證，即時否決該此承租案，但被上訴人未
    確實執行，致核貸後一個月即發生違約情事，被上訴人對系
    爭損害之發生顯與有故意或重大過失，法院得減輕賠償金額
    或免除之；陳宗珍無資力，且被上訴人未向瑞龍公司提供之
    全部保證客票之發票人追索，被上訴人事後受損顯與上訴人
    乙○○未確實對保間無相當因果關係等語，資為抗辯。
三、原審判決被上訴人勝訴，並為附條件之准、免假執行之宣告
    。上訴人不服，提起上訴，聲明求為：(一)原判決廢棄；(二)被
    上訴人在第一審之訴及假執行之聲請均駁回。被上訴人則答
    辯聲明求為：上訴駁回。
四、本院得心證之理由如下：
  (一)被上訴人主張：上訴人乙○○自81年7 月15日起至84年1 月
    30日止期間受雇於伊，並由上訴人甲○○於81年7 月間與伊
    簽立系爭職員保證書，保證上訴人乙○○在職期間不因違背
    伊之規則虧欠款項或者其他情弊，致伊受損害，否則上訴人
    甲○○願履行賠償責任；又瑞龍公司申請伊買受瑞龍公司所
    有系爭機器設備後出租瑞龍公司，經伊於82年5 月29日核定
    系爭機器設備價值12,000,000元，而核准授信12,000,000元
    ，第一期租金2,000,000 元，租期2 年，擔保條件為以不動
    產設定限額20,000,000元之第二順位抵押權，並徵提陳盛德
    、陳宗珍、呂雙聯為連帶保證人，但瑞龍公司要求改以提供
    客票為擔保，伊於82年9 月22日核定系爭機器價格11,000,0
    00元，而核准授信11,000,000元，第一期租金6,000,000 元
    ，租期1 年，擔保條件為徵提陳盛德、陳宗珍、呂雙聯為連
    帶保證人，並由瑞龍公司提供面額5,000,000 元以上之客票
    擔保，交由上訴人乙○○承辦簽約及對保程序，詎上訴人乙
    ○○屢次欲對保但未遇陳宗珍，竟未親自確認陳宗珍簽署系
    爭保證書、面額14,270,340元之保證本票及授權書，而於82
    年9 月27日將各該文書委由陳盛德轉交陳宗珍簽署，致陳盛
    德趁機在各該文書上偽造陳宗珍之簽名、印文後交由上訴人
    乙○○向伊回報完成對保手續，伊乃於扣除第一期租金後，
    於82年9 月27日撥款5,250,000 元予瑞龍公司，嗣瑞龍公司
    自82年10月27日起未支付租金，伊於82年11月29日催告瑞龍
    公司給付第2、3期租金未果，即於82年12月16日終止租約，
    並持系爭本票聲請臺灣臺北地方法院對瑞龍公司、陳盛德、
    呂雙聯核發82年度票速字第15189 號准予強制執行裁定，再
    持該裁定聲請台灣桃園地方法院以83年度執字第1487號、86
    年度執字第3801號實施強制執行程序，但因查無財產可供執
    行而未受償，伊另持系爭本票聲請台灣桃園地方法院對陳宗
    珍核發82年度票速字第15189 號准予強制執行裁定，陳宗珍
    起訴請求確認伊之本票債權不存在，經台灣台北地方法院台
    北簡易庭認定系爭本票上所示陳宗珍之簽名、印文均係偽造
    ，於83年7 月25日以83年度北簡民字第3180號判決伊敗訴確
    定，並經台灣台北地方法院於83年11月14日以83年度北聲民
    字第626 號裁定確定伊應賠償陳宗珍訴訟費用57,480元，伊
    據以賠償陳宗珍。陳盛德亦因冒陳宗珍名義簽署系爭保證書
    、本票，經本院以85年度上訴字第361 號、最高法院以86年
    度上字第4955號判處行使偽造有價證券罪刑確定等語，經被
    上訴人提出公司執照、辭呈、保證書、宣示判決筆錄、刑事
    判決書、原法院83年度北聲字第626 號民事裁定書、呈請書
    、授信申請書、匯款單、瑞龍公司執照、營利事業登記證、
    存證信函、掛號郵件收件回執、支票、退票理由單、租約、
    系爭本票、保證書、啟租通知書、授信申請修改書、簽呈、
    統一發票、債權憑證為證（原審卷第10至17、19、27、64至
    66、115、219、228、229頁；本院更一卷第81至86、113至
    118頁；更二卷第83、129、132至139、147至149頁；更三卷
    2第57、第152至167、174至186頁；外放書證第1至54頁），
    並為上訴人所不爭執，堪信為真正。
  (二)被上訴人主張瑞龍公司依系爭租約，應給付第2 至13期租金
    5,731,104 元等語，上訴人則以：被上訴人已終止系爭租約
    ，不得請求租金；被上訴人尚欠瑞龍公司購買系爭機器設備
    之價金近7,000,000 元未付云云置辯。查系爭租約雖名為「
    租賃」，惟觀諸系爭租約約定瑞龍公司應承擔系爭機器設備
    毀損、滅失之危險，被上訴人不負任何瑕疵擔保責任，瑞龍
    公司有不履行租金給付義務等違約情事時，被上訴人得終止
    或解除契約，請求瑞龍公司給付全部租金，瑞龍公司則無契
    約終止權或解除權，與民法所定「租賃」契約迴異。且被上
    訴人係以授信目的向瑞龍公司買受系爭機器設備後再出租予
    瑞龍公司。證人即被上訴人之負責人丙○○亦證述：被上訴
    人之授信委員會係考量風險、瑞龍公司行業、經營能力、公
    司跟個人信用狀況、還款能力後，認為放款回收沒有問題後
    始放款予瑞龍公司，系爭機器設備有1 千多萬元價值，只放
    款5 百多萬元，差額當作第一期的租金，淨授信金額5 百多
    萬元等語（本院更三卷2 第89、90頁反面）。足見系爭租約
    實為「售後租回（sale and lease back）」 性質，屬融資
    性租賃契約之一種，雖具有動產買賣、租賃形式，實質上以
    融資及債權擔保為目的，換言之，瑞龍公司形式上雖以11,0
    00,000元將所有系爭機器設備出售予被上訴人，再向被上訴
    人承租系爭機器設備，但被上訴人支付予瑞龍公司之款項5,
    250,000 元實為對瑞龍公司之融資，瑞龍公司支付予被上訴
    人之租金則係分期清償被上訴人貸款本息、費用及利潤等，
    並轉讓系爭機器設備所有權予被上訴人以為此借款債務之擔
    保。是瑞龍公司對被上訴人並無價金支付請求權，瑞龍公司
    使用系爭機器設備與所負租金給付義務（實為借款清償義務
    ）間亦無對價關係，被上訴人因瑞龍公司未依約支付租金（
    實為清償借款）而終止所謂租賃關係，取回系爭機器設備，
    乃行使讓與擔保權利，瑞龍公司縱因此無法使用收益系爭機
    器設備，亦不能免除支付租金（即清償借款）之義務。故被
    上訴人主張瑞龍公司仍應給付第2 至13期租金5,731,104 元
    ，洵非無據，上訴人以前詞置辯，尚不可採。
  (三)被上訴人主張：瑞龍公司積欠之租金債務，經元笙公司代償
    476,854 元、裕樺公司代償558,000 元，另伊於83年11月22
    日出售系爭機器設備予昱達公司得款950,000 元（含稅後為
    997,500 元）抵償後，瑞龍公司尚欠3,698,750 元等語，經
    被上訴人提出同意書、簽呈、估價單、買賣契約書為證（本
    院更三卷2 第209 頁；外放書證第55至58頁）。並經證人即
    昱達公司負責人林錦柱證明屬實（本院更一卷第130至132頁
    ），堪信為真正。
  (四)民法第227 條第2 項規定「因不完全給付而生前項以外之損
    害者，債權人並得請求賠償。」，係88年4 月21日公布增訂
    ，於89年5 月5 日施行，且法無明文可溯及適用於增訂前發
    生之債。本件被上訴人主張：上訴人乙○○於82年9 月27日
    未確實與陳宗珍對保，係對僱傭契約之給付不完全，嗣台灣
    台北地方法院台北簡易庭於83年7 月25日以83年度北簡民字
    第3180號判決伊對陳宗珍就系爭本票之債權不存在確定，台
    灣台北地方法院另於83年11月14日以83年度北聲民字第626
    號裁定確定伊應賠償陳宗珍訴訟費用57,480元，伊因而賠償
    陳宗珍此訴訟費用，且因伊無法請求陳宗珍代負瑞龍公司之
    租金給付責任，致對瑞龍公司之租金債權3,698,750 元未能
    受償，伊所受損害與被上訴人乙○○之加害給付行為間有因
    果關係，被上訴人乙○○應負債務不履行損害賠償責任等語
    ，顯係主張上訴人乙○○之加害給付行為所生債務不履行損
    害賠償責任，其行為及結果均發生於84年以前，自係民法第
    227 條第2 項增訂施行前發生之債，民法第227 條第2 項規
    定當無適用餘地，被上訴人本於此規定請求上訴人乙○○賠
    償，洵非有理。
  (五)退步言，如認被上訴人得本於民法第227 條第2 項規定之法
    理請求上訴人乙○○賠償因加害給付所生損害。惟損害賠償
    之債，以有損害之發生及有責任原因之事實，並二者之間，
    有相當因果關係為成立要件（參照最高法院48年台上字第48
    1 號判例意旨）。所謂「相當因果關係」，係指依經驗法則
    ，綜合行為當時所存在之一切事實，為客觀之事後審查，在
    一般情形上，有此環境、有此行為之同一條件，足以發生同
    一之結果者，該條件即為發生結果之相當條件，其行為與結
    果為有相當之因果關係。反之，若在一般情形上，有此同一
    條件存在，依客觀之審查，不必皆發生此結果，該條件與結
    果尚非相當，而僅屬偶發之事實，其行為與結果間即難認為
    有相當因果關係。查上訴人乙○○未確實對陳宗珍對保，固
    致被上訴人無法對陳宗珍求償，惟陳宗珍對被上訴人起訴確
    認系爭本票債權不存在，乃陳宗珍單方之決定，屬偶發之事
    實，揆諸上開說明，被上訴人因敗訴確定而賠償陳宗珍訴訟
    費用57,480元，與上訴人乙○○未確實對保行為間無相當因
    果關係，被上訴人自不得請求上訴人乙○○賠償此部分損害
    。
  (六)按民法第217 條第1 項規定，損害之發生或擴大，被害人與
    有過失者，法院得減輕賠償金額，或免除之。又此項規定之
    適用，不以侵權行為之法定損害賠償請求權為限，即契約所
    定之損害賠償，除有反對之特約外，於計算賠償金額時亦難
    謂無其適用，且法院對於賠償金額減至何程度，抑為完全免
    除，應斟酌雙方原因力之強弱與過失之輕重以定之（參照最
    高法院54年台上字第2433號判例意旨）。查：
  1.上訴人乙○○因多次未遇陳宗珍，竟將系爭保證書、保證本
    票及授權書委由陳盛德轉交陳宗珍簽署，使陳盛德有冒名簽
    署之機，致被上訴人無法向陳宗珍求償租金，上訴人乙○○
    執行職務固非無疏失。惟上訴人抗辯：被上訴人之授信委員
    會明知瑞龍公司於81、82年間各有三次票據退補記錄，財務
    不佳，仍同意向瑞龍公司購買系爭機器設備後出租瑞龍公司
    ，交由上訴人乙○○對保，再經被上訴人之法務部、徵信部
    覆核無誤後放款，如被上訴人確實執行覆核程序，非不能發
    覺陳宗珍未同意保證，而即時否決此承租案等語，有被上訴
    人提出之授信申請書、上訴人乙○○於被上訴人核准授信予
    瑞龍公司前所製作呈報被上訴人之授信申請案分析意見綜合
    報告為憑（原審卷第115、199至213 頁）。核與證人丙○○
    證述：「當時審查本件授信案的委員會... 我當時是副總經
    理，我是委員會的委員之一。總經理... 掛名授信委員會主
    席，主席以下有兩位副總經理，一位是負責業務，一位負責
    管理部，下面還有一位財務部、法務部、徵信部經理。授信
    案由業務部招攬進來，由承辦業務人員（本件是乙○○）就
    申請授信客戶的情形提出報告，徵信部根據客戶提出的三年
    內會計師簽證的財務報告作分析客戶經營能力、償還能力、
    信用狀況、提出信用擔保的優劣作評估及徵信，並提出報告
    。法務部根據以上報告就上訴人提出的授信條件的合法性作
    評估。再詢問財務部如果承作本授信案要使用哪一個銀行的
    額度及多久可以撥款給客戶。所有的報告再送給授信委員會
    做評估後決議可以承作，經總經理批准開始承作。（問：上
    訴人乙○○有無參加授信委員會參與決策？）沒有，但他會
    列席授信委員會報告。決定要不要承作是授信委員會」相符
    （本院更三卷2 第89、90頁）。證人丙○○雖另證述：「當
    時知道債務人有多次退票，但是有進一步查明退票後都有退
    補，當時有提出來討論，乙○○當時提出的報告表示退票是
    不小心發生的，我們有到銀行查證確實有退補，如果是拒絕
    往來戶我們絕對不會作。客戶說明的理由能夠讓委員會相信
    ，委員會就會同意承作，但是授信條件會比較嚴格。」（本
    院更三卷2 第89、90頁），惟被上訴人提出其員工於82年5
    月6 日製作之財務分析資料，記載「個信調查：1.根據銀行
    查詢，瑞龍企業與一銀北桃園分行往來記錄中有11次退補票
    紀錄，其中二筆目前仍未註銷。2.連帶保證人陳宗珍之年紀
    已高達83歲，應考慮其財產贈遺所可能發生相關法令及關係
    人互動所產生之法律問題，以確保本公司因連帶保證之債權
    、債務關係。」（見外放書證第39、40頁），且上訴人乙○
    ○於上開授信申請案分析意見綜合報告僅就六次票信退補記
    錄提出說明，就有關退票原因亦均表示係根據瑞龍公司片面
    之詞（原審卷第115、199至213 頁），則被上訴人之徵信、
    法務人員如確實覆核、查證瑞龍公司之票信及發生原因，並
    調查陳宗珍與瑞龍公司、陳盛德間之互動關係，當可發現瑞
    龍公司實不符合授信條件及陳宗珍被冒名簽署系爭保證書、
    本票等情事，而否決此承租案，即不致發生呆帳損失。又系
    爭保證書就陳宗珍保證之租賃契約之出租標的物僅記載「某
    標的物」，就租約訂立日期留白（見外放書證第6 頁），可
    能發生保證契約是否成立之疑慮，被上訴人之法務人員如確
    實執行覆核職務，要求業務人員通知陳宗珍補正，非無因而
    發覺系爭保證書係遭偽造之可能，而即時否決此承租案，亦
    不致發生損失。堪信上訴人此部分主張為真正，則上訴人乙
    ○○雖有疏失，但被上訴人之法務、徵信人員執行職務及授
    信委員會核貸過程亦屬草率、輕忽，被上訴人依民法第224
    條前段，應就各該人員之過失負同一責任。準此，被上訴人
    就無法回收租金債權之損害之發生，顯屬與有過失。
  2.被上訴人以從事各種機器設備租賃為主要業務，有被上訴人
    之變更登記事項卡可稽（見本院更二卷第18頁），被上訴人
    對各種機器設備之價值波動情形當具備專業判斷能力，且已
    累積相當資訊、經驗，故被上訴人所核定機器設備之價格，
    應可作為市場行情之參考依據。經查，上訴人乙○○於上開
    授信申請案分析意見綜合報告，載明「廠內之機器完全是由
    陳董自己設計生產流程及規格，交由機器廠商按圖施工...
    此次配合承作之案子，標的物大部為新品，總值約在13,000
    ,000 元.. 機器設備市場上適用性頗佳，詢問過供應商朝聖
    機械公司，該批機器市場上二手價格二年內約有六成之價格
    」（原審卷第199至213頁）。上開被上訴人之員工於82年5
    月6 日製作之財務分析資料，記載瑞龍公司所經營之產業，
    將因廢棄物管理辦法可能強制製造商負回收保麗龍責任；禁
    止政府機關、學校使用保麗龍製品，及西元1987年蒙特婁議
    定書規定簽約國自85年1 月1 日起禁止製造、使用保麗龍產
    製過程中須加入之氟氯碳化物，且我國自82年起逐年減少進
    口此原料，並於85年完全禁止進口、製造，暨環保意識抬頭
    等因素，而面臨被淘汰之命運，前景不佳（見外放書證第37
    至40頁）。再證人丙○○證述略以：系爭機器設備二手的價
    值，第一次鑑定的結果是11,000,000元非由第三人鑑定，應
    該是看瑞龍公司提供的帳面資料來記載，後來委託中國生產
    力中心鑑定為12,050,000元，即據以決定授信，惟標的物二
    手市場的價值要看它在市場的狀況，系爭機器設備鑑定有12
    ,050,000 元價額，但為專用機，是瑞龍公司自己訂作，只
    有瑞龍公司能用，沒有流通性，二手市場不好，被上訴人之
    授信委員會考量風險、瑞龍公司行業、經營能力、公司及個
    人信用狀況、還款能力後決定放款5,000,000 元，回收即沒
    有問題，本案有要求瑞龍公司的董事長、幾位保證人保證，
    並且提供客票擔保，機器設備並有1 千多萬元價值，只放款
    5 百多萬元，差額當作第一期的租金，淨授信金額5 百多萬
    元，再以縮短租期（通常風險較低的客戶會給3 年，本件只
    給1 年）降低風險，評估後認為債務人的狀況於撥款後不會
    立即發生問題，所以同意承作等語（本院更三卷2 第89至91
    頁）。又系爭機器設備明細為（括弧內為規格型式、瑞龍公
    司取得日期）空壓機一台（100HP、81年10月）、空壓機一
    台（75HP、81年10月）、發泡機八台（100cm、81年11月）
    、大板機六台（20×25cm、81年6月）、真空機六台（1500
    ×1300、8 1年11月），被上訴人委由中國生產力中心鑑價
    ，該中心出具之動產時值勘估報告記載系爭機器設備帳面價
    值為13,260,000元，迄82年8月31日折舊後淨值為11,782,4
    07元，於82年8月4日勘估，按系爭機械設備依法令折舊餘額
    ，比較市場上同類型，且產能相符之其他設備之市價後，再
    依使用情形及維護狀況加以修正，新購設備則主要依據委託
    者所提供之進口憑單發票、合約書或財產目錄加以登錄，鑑
    定認為時價12,050,000元，有被上訴人提出之勘估報告可稽
    （見原審卷第168至178頁）。證人徐德和亦證稱：「當初這
    報告是我去估價的，一般我們作動產鑑價，會要求提出購買
    動產的相關憑證，包括買進的價格憑證、發票、契約，我們
    以其購買的價格為基礎，再根據他們使用動產的狀況、保養
    狀況及使用年限，估出現值。（問：估價前看過機器？）是
    的。折舊的依據是根據財政部的法定折舊規定，如果機器有
    正常在使用，我們會就法定折舊金額再往上加一點。」（本
    院更一卷第72、73頁）。足見系爭機器設備於82年8 月間之
    市場價值達12,050,000元，但被上訴人本於專業判斷，考量
    系爭機器設備係瑞龍公司量身定作，且系爭機器設備所製造
    之產品需求量有逐年減少之虞等不利因素，評估系爭機器設
    備迄系爭租約所定租期屆滿時（即83年9 月27日）之殘餘價
    值仍足以擔保瑞龍公司之5,731,104 元租金債務，換言之，
    系爭機器設備屆83年9月應仍有超過5,731,104元之市場價值
    。再參考財政部賦稅署93年6 月23日台稅一發字第09304095
    310 號函記載「行政院發布之固定資產耐用年數表，係依據
    所得稅法第51條第2 項及第121 條之規定訂定，該表係基於
    課徵營利事業所得稅目的，為計算營利事業所得額之用，規
    定固定資產計提折舊時之最短耐用年數。查該表第三類機械
    及設備之第14項其他製造設備－細目『熱可塑性、熱固性合
    成樹脂製品、泡沫塑膠、度量衡、照像機製造設備及真空塗
    布處理設備』之耐用年數為六年。如係營利事業購置空壓機
    等設備作為『熱可塑性、熱固性合成樹脂製品、泡沫塑膠、
    度量衡、照像機製造設備及真空塗布處理設備』之用，依規
    定辦理營利事業所得稅結算申報時，其計提折舊之耐用年數
    不得短於六年。」（本院更二卷第171、172頁），以系爭機
    器設備耐用年數六年，按平均法計算使用六年後殘價1,721,
    429元〔12,050, 000÷ (6＋1)〕（元以下四捨五入），即
    每月平均折舊143, 452元〔（12,050,000-1,721,429 ）÷6
    ÷12〕（元以下四捨五入）計算，迄83年11月被上訴人變賣
    系爭機器設備抵償時，系爭機器設備之市場價值應仍在5,00
    0,000元以上（5,731,104-143,452×2）。
  3.被上訴人主張：系爭機器設備為瑞龍公司專用，市場需求不
    佳，且長期未完善管理，再扣除折舊，僅能以950,000 元變
    賣云云，惟系爭機器設備為瑞龍公司專用，市場需求者有所
    侷限乙節，業經被上訴人於核貸前納入考量，並判斷系爭機
    器設備迄83年9 月間仍有5,731,104 元之市場價值，有如前
    述，故被上訴人執此事由，主張系爭機器設備於83年11月變
    賣當時僅有不到1,000,000 元之市場價值，顯非可採。再被
    上訴人未證明系爭機器設備性能、狀態有何影響市場價值情
    事，被上訴人主張系爭機器設備因長期未受完善管理而減損
    價值云云，亦不可採。再查，證人丙○○雖證稱：瑞龍公司
    違約後，被上訴人有問過幾家，但沒有願意買系爭機器設備
    等語（本院更三卷2 第91頁），惟被上訴人提出與變賣系爭
    機器設備相關之資料中，未記載被上訴人曾向任何廠商詢價
    或徵求應買者，上開證言難以採信，且證人丙○○未說明所
    查詢對象是否包括經營與瑞龍公司相同業務之公司、商號，
    自難以被上訴人曾詢問幾家購買意願，即認系爭機器設備難
    以出售。又查，證人丙○○證稱：因系爭機器設備是根據瑞
    龍公司廠房量身定做，所以只能以廢鐵出售等語（本院更三
    卷2 第91頁）  ；證人林錦柱證稱：「我們經營中古機器的
    買賣，我們的來源就是銀行、租賃公司及法院拍賣的機器，
    故我們平常都會注意買賣機器的動向。租賃公司方面會通知
    我們中古商去看機器及報價。（問：證人當時如何估算系爭
    機器設備價值？）機器與車子一樣是有行情的，一般平常的
    機器有行情價，但專業機器因銷售對象有限，故價格較低，
    本件機器有專業的，其中有二台壓縮機是平常的機器，有行
    情可尋。」（本院更一卷第130至132頁），且昱達公司以處
    理環境保護設備工程之垃圾等為業，不使用系爭機器設備從
    事生產，有昱達公司之變更登記事項卡可稽（見本院更一卷
    第93頁），另斟酌被上訴人提出簽呈、估價單、買賣契約書
    、台灣桃園地方法院民事執行處通知書，顯示昱達公司於83
    年10月11日前已對被上訴人報價擬以950,000 元購買系爭機
    器設備，與被上訴人於83年11月22日簽訂買賣契約，被上訴
    人則於83年11月24日始取回系爭機器設備，昱達公司報價當
    時實不可能勘估系爭機器設備等情（本院更二卷第140 ；更
    三卷2 第193至195頁；外放書證第55頁），堪認被上訴人未
    曾向有使用系爭機器設備從事生產可能之事業揭露系爭機器
    設備待售之訊息，即逕以廢鐵價格出售昱達公司。
  4.綜上，系爭機器設備於83年11月間仍有5,000,000 元以上之
    市場價值，被上訴人如按系爭機器設備之功能，向有使用同
    種機器設備從事生產者揭露待售訊息，及為徵詢購買意願、
    促使成交等通常出賣者求售之行為，難謂被上訴人無以相當
    價格出售系爭機器設備，求得以系爭機器設備變賣利益滿足
    租金債權之可能。詎被上訴人未進行上開步驟，即視系爭機
    器設備為廢鐵而賤價出售予昱達公司，導致租金債權無法全
    數抵償，被上訴人對於損害之發生及擴大顯與有過失。本院
    斟酌兩造助成此損害發生、擴大之原因力（包括對主債務人
    瑞龍公司核貸之徵信手續及事後之賤貨出售）；過失之輕重
    ，及被上訴人為資本額高達十餘億之事業主（見本院更二卷
    第18頁），公司組織完善，置有業務部、徵信部、會計部、
    財務部、法務部、授信委員會等（見本院更三卷2 第240頁）
    ，承擔呆帳風險之能力顯優於上訴人乙○○，被上訴人卻於
    事前疏於對主債務人盡徵信及覆核之責，即輕率核貸，事後
    則以超低價格出售系爭機器設備，無意維護本身資產及受僱
    人利益，恣意賤賣系爭機器設備等情狀，認定被上訴人如得
    請求上訴人乙○○賠償被上訴人之租金債權未能受償之損害
    ，顯失公平，爰依民法第217 條第1 項規定，免除上訴人乙
    ○○之賠償金額。
  (七)被上訴人既不得本於民法第227 條第2 項請求上訴人乙○○
    賠償，上訴人甲○○所負之人事保證責任亦因主債務不存在
    而不存在，則被上訴人請求於其對上訴人乙○○之財產為強
    制執行無效果時，由上訴人甲○○負賠償之責，洵非有據。
五、綜上所述，被上訴人本於民法第227 條第2 項規定及人事保
    證契約，請求上訴人乙○○給付3,756,230 元，及自87年3
    月28日起至清償日止年息5%計算之利息，如對上訴人乙○○
    之財產為強制執行無效果時，由上訴人甲○○給付之，為無
    理由，應予駁回，其假執行之聲請亦失所依據，應併予駁回
    。原審為上訴人敗訴之判決，尚有未洽，上訴意旨指摘此部
    分原判決不當，求予廢棄改判，為有理由，應由本院予以廢
    棄，改判如主文第二項所示。
六、本件事證已臻明確，兩造其餘攻擊、防禦方法及所為之立證
    ，經本院審酌後，認與判決之結果不生若何影響，無庸再逐
    一予以論究，併此敘明。
七、據上論結，本件上訴為有理由，依民事訴訟法第450 條、第
    78條判決如主文。
中    華    民    國    97    年    8    月    12    日
                    民事第四庭
                        審判長法  官  張劍男
                              法  官  彭昭芬
                              法  官  翁昭蓉
正本係照原本作成。
如不服本判決，應於收受送達後20日內向本院提出上訴書狀，其
未表明上訴理由者，應於提出上訴後20日內向本院補提理由書狀
（均須按他造當事人之人數附繕本）上訴時應提出委任律師或具
有律師資格之人之委任狀；委任有律師資格者，另應附具律師資
格證書及釋明委任人與受任人有民事訴訟法第466條之1第1項但
書或第2項（詳附註）所定關係之釋明文書影本。
中    華    民    國    97    年    8     月    12    日
                              書記官  張淑芬
附註：
民事訴訟法第466條之1（第1項、第2項）：
對於第二審判決上訴，上訴人應委任律師為訴訟代理人。但上訴
人或其他法定代理人具有律師資格者，不在此限。
上訴人之配偶、三親等內之血親、二親等內之姻親，或上訴人為
法人、中央或地方機關時，其所屬專任人員具有律師資格並經法
院認為適當者，亦得為第三審訴訟代理人。


司法院資訊處製作；財團法人民間司法改革基金會備份。
